【裁判字號】    89,上訴,2498
【裁判日期】    900312
【裁判案由】    誣告
【裁判全文】
臺灣高等法院刑事判決                          八十九年度上訴字第二四九八號
    上  訴  人
    即  被  告    丙○○
    選任辯護人    朱富賢
右上訴人因誣告案件，不服臺灣桃園地方法院八十九年度訴字第三四七號，中華民國
八十九年五月三十一日第一審判決（起訴案號：臺灣桃園地方法院檢察署八十九年度
偵字第二五０號）提起上訴，本院判決如左：
    主  文
原判決撤銷。
丙○○無罪。
    理  由
一、公訴意旨略以：被告丙○○明知告訴人甲○○○於民國八十八年一月三十日下午
    一時許，並未在桃園縣中壢市○○路之新明市場內與其夫曾仁灶、其子乙○○共
    同基於傷害丙○○之犯意連絡，分持石頭、木棍及鐵條毆打丙○○，並致其受有
    頭部、臉部、後腰部、前胸、前腹、左手、右手、左肢及右肢多處挫、擦傷及瘀
    血等傷害，竟意圖使甲○○○受刑事處分，以前揭不實事實，訴由桃園縣警察局
    中壢分局向臺灣桃園地方法院檢察署報告偵辦，並經臺灣桃園地方法院檢察署以
    八十八年度偵字第一三０四五號傷害（起訴書誤載為偽造文書）案件進行偵查，
    嗣甲○○○因罪嫌不足而為不起訴處分，案經被害人甲○○○訴由臺灣桃園地方
    法院檢察署偵辦，因認被告涉犯刑法第一百六十九條第一項之誣告罪嫌。
二、按犯罪事實應依證據認定之，無證據不得推定其犯罪事實；又不能證明被告犯罪
    者，應諭知無罪之判決，刑事訴訟法第一百五十四條、第三百零一條第一項分別
    定有明文。又告訴人之告訴，係以使被告受刑事追訴為目的，其指訴是否與事實
    相符，仍應調查其他證據，以資審認，必被害人所述被害情形，無瑕疵可擊，且
    就其他方面調查，與事實相符，始足據為有罪判決之基礎，且認定犯罪事實應依
    證據，為刑事訴訟法所明定，故被告否認犯罪事實所持之辯解，縱屬不能成立，
    仍非有積極證據足以證明其犯罪，不能遽為有罪之認定（三十年上字第一八三一
    號判例參照）。次按刑法第一百六十九條第一項誣告罪之成立係以意圖他人受刑
    事或懲戒處分，而為虛偽之告訴告發報告者為要件，所謂虛偽係指明知無此事實
    故意捏造者而言，即必須虛構事實而為申告，始能成立，又所訴事實，未能積極
    的證明為虛構，祇能以證據不充分之故，為被誣告人未予判罪之原因，自不能據
    以推定告訴人所訴為誣告（最高法院二十年上字第三０七號判例參照）。
三、本件公訴人認被告涉犯刑法誣告罪嫌，無非係以：(一)被害人即告訴人甲○○○之
    指述；(二)證人張震榮證詞；(三)被告辯稱：伊有證人可證當時伊確曾遭告訴人毆打
    ，惟迄偵查終結，均未能提供證人姓名、住址，即不得僅以被告片面供述遽認其
    辯解可採，為其論罪之依據。訊據被告丙○○堅決否認有何誣告犯行，辯稱：伊
    於八十八年一月三十日下午一時許，因位於桃園縣中壢市○○路新明市場編號一
    ０一號攤位之擺設問題與告訴人甲○○○之夫曾仁灶發生爭執進而互毆，隨後至
    市場門口附近之臨時攤位休息，不久，即遭到曾仁灶、甲○○○、乙○○及另二
    名不知姓名之男子圍毆並恐嚇，約到下午三時半左右，由伊妻將伊所有之一０一
    號攤位推到市場門口附近擺設，伊便回家休息，告訴人之子乙○○及告訴人確實
    均有打伊等語。
四、經查：
（一）、臺灣桃園地方法院檢察署固以八十八年度偵字第一三０四五號，對於甲○○○、乙○○等二人涉嫌傷害被告丙○○案件進行偵查，嗣因渠等二人罪嫌不
        足而為不起訴處分，其理由略以：乙○○堅決否認有傷害犯行，甲○○○在
        警訊亦否認有傷害之犯行，均辯稱：八十八年一月三十日丙○○與曾仁灶發
        生爭執時，乙○○並未在場，甲○○○亦未出手云云，而曾仁灶與丙○○發
        生爭執互毆，致彼二人均受有多處傷害，然乙○○與甲○○○均未受傷，應
        認乙○○與甲○○○所辯屬實，綜上，丙○○既未能提供願意出庭作證之目
        擊證人姓名、地址供傳訊、調查，乙○○與甲○○○之犯行尚屬不能證明云
        云為其論據。則其為乙○○與甲○○○不起訴處分，係以彼二人之犯罪嫌疑
        不足為理由，有該不起訴處分書在卷可稽，就此，尚難認定被告蕭錦源涉嫌
        誣告。
（二）、又告訴人甲○○○於八十九年十二月二十一日刑事告訴狀載述：「事實上，
        當時告訴人正在做生意忙著找錢給客人，並不曾持木棍打被告，甚且告訴人
        之子乙○○因為殘障之故，都被留在家中，並不曾到市場來」，惟證人乙○○已自承於當日到場，且告訴人於原審調查時供稱：伊有打電話叫兒子過來
        （見原審八十九年三月三十一日訊問筆錄），另證人曾仁灶於本院審理時亦
        到庭證述：伊太太打電話叫伊兒子來的時候，伊還在場；伊兒子於一點多約
        二點左右到現場等語（見本院八十九年十一月二十一日訊問筆錄）。即證人
        蔡馬錦雀於原審及本院調查時均證述：丙○○與曾仁灶互毆後，過幾分鐘，
        曾仁灶的兒子（即乙○○）來了，手上有拿一尺多直徑約三至五公分左右的
        鐵管（見原審八十九年四月二十一日、本院八十九年十一月二十一日訊問筆
        錄），職此，告訴人之子乙○○確實於案發當日曾到現場，告訴人前於告訴
        狀所述顯已非實在。
（三）、第查，被告於原審調查時供述當時情形：伊與曾仁灶拉扯時，他（曾仁灶）
        拿石頭砸伊臉，甲○○○在旁邊看到了打電話叫伊兒子拿木棍及鐵條來，由
        甲○○○拿木棍，他兒子拿鐵條，因當天伊與曾仁灶因攤位問題發生衝突，
        當場還有二名不知姓名男子，與他們一起毆打伊（見原審八十九年三月三十
        一日訊問筆錄），且告訴人於原審調查時亦供述：「．．．第二次時被告想
        拿刀子殺我先生，被告被五個人打．．．」（見原審八十九年四月二十一日
        訊問筆錄）。則被告指訴當時曾遭五人毆打之事實非虛。
（四）、再按案發當日（八十八年一月三十日）係被告與告訴人之夫曾仁灶因市場內
        擺設攤位問題爭執，進而互毆，此亦為告訴人及被告所是認，且被告與曾仁
        灶第一次互毆後，復與曾仁灶發生第二次衝突時，被告始遭五個人毆打，其
        中一人為曾仁灶，此經證人蔡馬錦雀於本院八十九年十一月二十一日調查時
        到庭證述明確；又乙○○於當時至現場手上持有一尺多直徑約三至五公分左
        右的鐵管，此經乙○○自承在卷，復經證人蔡馬錦雀證述屬實，雖乙○○於
        本院調查時辯稱：伊當時有拿鐵管是為了要壓車子，為了撐住車子的雨傘云
        云，嗣又改稱：伊是要拿去給伊媽媽插電燈云云（見本院八十九年八月八日
        訊問筆錄），惟證人蔡馬錦雀於本院前揭庭訊期日到庭證述：「（鐵管可不
        可能拿來當賣水果的燈管？）不是，他的攤位本來就有架燈的竹子，那是吊
        燈的雨傘，鐵管是他從外面拿進來的」，則乙○○前揭所陳，顯係附合其母
        即告訴人之語，尚非可採，要之，渠手持鐵管趕至現場，顯係欲維護其父曾
        仁灶或毆打被告之用；且被告與曾仁灶前後發生二次衝突僅隔約莫十分鐘，
        期間並未與他人有何爭執，若如告訴人甲○○○於原審時供稱：伊要乙○○
        趕到現場是要乙○○送曾仁灶至省立醫院就醫云云，惟倘僅單純送曾仁灶至
        醫院就醫，乙○○為何須持鐵管於被告與曾仁灶第一次衝突後約過十分鐘隨
        即趕至現場？並手持鐵管？又經本院調取曾仁灶臺灣省立桃園醫院（現改制
        為行政院衛生署桃園醫院）之病歷資料所示，曾仁灶雖確曾於八十八年一月
        三十日至該院急診室就醫，惟依當日急診病歷資料並未記載曾仁灶就診時間
        ，尚難採為不利於被告之認定。又依被告受有頭部、臉部、後腰部、前胸、
        前腹、左手、右手、左肢及右肢多處挫、擦傷及瘀血等處以觀（有驗傷診斷
        書乙件附於臺灣桃園地方法院檢察署八十八年度偵字第一三０四五號卷第二
        十八頁至第二十九頁可查），倘僅被告與曾仁灶互毆當不致受有此嚴重之傷
        害，是被告所言其曾遭告訴人甲○○○、其夫曾仁灶及其子乙○○及不詳姓
        名之二名男子共同毆打等情，難認非事實，即難謂被告丙○○當初係意圖使
        本案告訴人甲○○○、其子乙○○受刑事處分，故意虛構事實而為申告。另
        被告於警訊時僅供述曾遭曾仁灶、其子及其太太毆打，然或因當時狀況混亂
        或其他因素所致，惟仍難採為不利於被告之認定，併此敘明。
（五）、另證人張震榮於偵查中固稱：伊在那裡旁邊買水果，突然聽到有人吵架，伊
        轉頭過去，看到丙○○、曾仁灶二人在吵架沒有看到甲○○○、乙○○在吵
        架並打架，但沒有人上前去勸架云云，又稱：沒有看到甲○○○、乙○○在
        場云云，然其是自行到庭為告訴人作證，且依其所述，顯指丙○○、曾仁灶
        二人第一次之衝突，而未見二人第二次之吵架打架，所供自無從採為不利於
        被告之認定。
（六）、末按，經本院函請法務部調查局對丙○○、甲○○○、曾仁灶三人進行測謊
        ，嗣經法務部調查局於九十年一月五日以（九十）陸（三）字第八九０九八
        四四一號函覆本院：丙○○之子告知丙○○罹心臟病、高血壓，醫囑有中風
        之虞，省立桃園醫院有其病歷；曾仁灶年長重聽，耳戴助聽器；甲○○○生
        理狀況欠佳，若測試恐因情境壓力而有生理之安全顧慮，亦無法獲致有效之
        反應，故三人均不合測謊條件，附此敘明。
五、綜上所述，被告縱始終未提供證人姓名、住址，俾供查考，然被告否認犯罪事實
    所持之辯解，縱屬不能成立，仍非有積極證據足以證明其犯罪，不能遽為有罪之
    認定，而告訴人之告訴，係以使被告受刑事追訴為目的，其指訴是否與事實相符
    ，仍應調查其他證據，以資審認，必被害人所述被害情形，無瑕疵可擊，且就其
    他方面調查，與事實相符，始足據為有罪判決之基礎已如述，本件尚不能證明被
    告丙○○有誣告之犯行，原判決未就全案事證詳為審究，遽為被告有罪之判決，
    自有未當，被告上訴意旨否認犯行，為有理由，應由本院將原判決撤銷改判，依
    法諭知被告無罪之判決。
據上論斷，應依刑事訴訟法第三百六十九條第一項前段、第三百六十四條、第三百零
一條第一項，判決如主文。
本案經檢察官沈世箴到庭執行職務。
中      華      民      國     九十     年      三      月     十二     日
                              臺灣高等法院刑事第二十一庭
                                  審判長法  官  葉  騰  瑞
                                        法  官  黃  國  忠
                                        法  官  江  國  華
右正本證明與原本無異。
如不服本判決應於收受送達後十日內向本院提出上訴書狀，其未敘述上訴之理由者並
得於提起上訴後十日內向本院補提理由書（均須按他造當事人之人數附繕本）。
                                        書記官  吳  碧  玲
中      華      民      國     九十     年      三      月     十五     日


司法院資訊處製作；財團法人民間司法改革基金會備份。
